【裁判字號】    89,自,699
【裁判日期】    900618
【裁判案由】    誹謗
【裁判全文】
臺灣臺中地方法院刑事判決                          八十九年度自字第六九九號
    自  訴  人  丁○○
    即反訴被告
    被      告  乙○○
    即  反訴人
右列被告因誹謗等案件，經自訴人提起自訴及反訴人提起反訴，本院判決如左：
    主  文
乙○○、丁○○均無罪。
    理  由
甲、自訴部分：
一、自訴意旨略以：被告乙○○於民國八十七年九月十六日下午四時許，向林金水、
    戊○○、涂清忠稱：自訴人欠伊新台幣（下同）數百萬元，要林金水等人陪被告
    前去討債，另又於不詳時間地點向戊○○、涂清忠二人稱：自訴人挪用伊的錢，
    足以毀損自訴人名譽及商場商譽至鉅，因認被告涉有刑法第三百十條之誹謗罪嫌
    。
二、按犯罪事實應依證據認定之，無證據不得推定其犯罪事實；又不能證明被告犯罪
    或其行為不罰者，應諭知無罪之判決，刑事訴訟法第一百五十四條、第三百零一
    條第一項分別定有明文。且認定不利被告之事實，須依積極證據，苟積極證據不
    足為不利於被告事實之認定時，即應為有利被告之認定，最高法院三十年上字第
    八一六號著有判例可憑。另認定犯罪事實所憑之證據，無論其為直接證據或間接
    證據，其為訴訟上之證明時，須於通常一般之人均不至有所懷疑，而得確信其為
    真實之程度者，始得據為有罪之認定，倘其證明尚未達到此一程度，而有合理之
    懷疑存在時，即應為無罪之判決，亦有最高法院七十六年台上字第四九八六號判
    例意旨可資參照。又言論自由為人民之基本權利，憲法第十一條有明文保障，國
    家應給予最大限度之維護，俾其實現自我、溝通意見、追求真理及監督各種政治
    或社會活動之功能得以發揮。惟為兼顧對個人名譽、隱私及公共利益之保護，法
    律尚非不得對言論自由依其傳播方式為合理之限制。刑法第三百十條第一項及第
    二項誹謗罪即係保護個人法益而設，為防止妨礙他人之自由權利所必要，符合憲
    法第二十三條規定之意旨。至刑法同條第三項前段以對誹謗之事，能證明其為真
    實者不罰，係針對言論內容與事實相符者之保障，並藉以限定刑罰權之範圍，非
    謂指摘或傳述誹謗事項之行為人，必須自行證明其言論內容確屬真實，始能免於
    刑責。惟行為人雖不能證明言論內容為真實，但依其所提證據資料，認為行為人
    有相當理由確信其為真實者，即不能以誹謗罪之刑責相繩，亦不得以此項規定而
    免除檢察官或自訴人於訴訟程序中，依法應負行為人故意毀損他人名譽之舉證責
    任，或法院發現其為真實之義務。就此而言，刑法第三百十條第三項與憲法保障
    言論自由之旨趣並無牴觸，此業經司法院大法官於八十九年七月七日作成釋字第
    五０九號解釋在案。依照上開解釋意旨，刑法第三百十條第一項、第二項誹謗罪
    之成立，行為人除須具備誹謗之故意外，若其所指摘或傳述之事實為真實，且與
    公益有關者，或依其所提證據資料，有相當理由確信其為真實者，即不能以誹謗
    罪相繩，是必在合於本法誹謗罪之構成要件，並適用上開「真正惡意原則」及「
    真實抗辯原則」後，始認為有誹謗罪之成立。簡言之，我國立法者在就人格名譽
    權與言論自由之基本權發生衝突時，首先選擇以一干預強度較大之刑法規範機制
    之方式，來保護人民之人格名譽權益，並藉由言論人所為之事實陳述係真實且與
    公益相關時，將之排除於誹謗罪之處罰範圍外，以作一價值權衡。此外，該事實
    陳述係真實之舉證責任不應加諸於行為人，法院仍有真實發現之義務，且對於所
    謂「能證明為真實」之證明強度，不必至於客觀之真實，只要行為人並非故意捏
    造虛偽事實，或非因重大之過失或輕率而致其所陳述者與客觀事實不符，皆應將
    之排除於誹謗罪之處罰範圍之外。
三、訊據被告乙○○固坦承有跟陳文華、甲○○二人說過自訴人還有好幾百萬未結帳
    ，然堅決否認涉有上開犯行，辯稱：當時伊與丁○○、甲○○三人合夥花費二百
    多萬元競選，丁○○應負擔三分之一的費用，且伊並未將此事告知戊○○、涂清
    忠二人等語。然查證人戊○○於本院調查時結證稱：八十九年九月間，被告有告
    訴伊自訴人侵吞伊之錢等語，堪信被告確有為理由欄第一項之陳述，是本案自應
    審究被告與自訴人間是否確有財務糾紛。經查：
    （一）證人甲○○於本院調查時結證稱：「（提示丁○○所寫之餐巾紙一張有何
          意見？）我有看過，寫紙條時我不在場，但我知道這件事情，我不曉得鄭
          先生的意思是怎樣，我曉得以前要找我合夥選國代的事情，鄭先生說的時
          候人比較多，後來只有剩下三個人，當時最後要湊到參佰萬，後來我們一
          人負責十萬元，不夠的部分要用募款的方式，我們認為募款會有很多錢，
          沒有講到不夠經費時合夥人如何分擔，鄭先生說如果募款不夠要依比例三
          分之一分擔，大概在競選前十天至一星期左右，因為當時錢已經不夠用了
          ，後來我請紀先生自己處理，鄭先生是全權指揮當總幹事，但後來情形不
          好，紀先生大約在二星期前要我接總幹事，但沒有交接總幹事的事情，我
          沒有錢時大金額的部分我請紀先生出，小金額的部分我自己出，我與紀先
          生有對帳，但應該沒有人注意到，選完後我當總幹事的部分我有交給紀先
          生，鄭先生當總幹事的部分沒有把帳交出來。競選的費用大概紀先生出了
          一百多萬元，我墊付了拾捌萬多元，其他的帳是鄭先生經手的。因為他們
          二人到目前為止都還沒有把帳記清楚，所以總共花了多少錢，我也不曉得
          。」、「自訴人有提到選舉經費要湊到三百萬元，關於前案定額投資競選
          ，那時候並沒有說定額投資。是法官問我們每人拿出多少錢，沒有說到投
          資的事情。競選前每天都有在開會，他確實有說經費不夠部分要求三人按
          股份分擔。當時我同意他的講法。」等語，堪信被告與自訴人當初對於選
          舉經費如何負擔確有約定無疑。
    （二）再林金水、丙○○、戊○○、謝文彬等人曾於八十七年九月十六日下午四
          時許，前往自訴人位於台中市○○路二九二號七樓之五住處，代乙○○向
          自訴人索取欠款，嗣後並由自訴人之父親攜帶自訴人簽發五張面額各二十
          萬元，合計一百萬元之支票至林金郎處轉交乙○○等人一節，有本院八十
          八年度自字第九九三號刑事卷宗可參，而證人林金郎亦於該案中證稱：「
          我本來都不認識雙方，是自訴人的父親找我出面調解的，後來雙方在我的
          地方調解，結果自訴人的父親當場答應給付一百萬元，開票五張，每張二
          十萬元。當天在場的有我、自訴人和他父親，丙○○也在場，其他人我沒
          有印象，對方好像三、四人。」「．．．本來我建議以七十萬元和解，但
          談不成後，自訴人父親自己同意以一百萬元和解。」等語，並且供稱自訴
          人之父親係為退休刑警，事後並未與其談論遭受恐嚇等情，復稱：「．．
          ．支票不是當場開的，是隔天自訴人的父親才拿來給我的．．．」，是自
          訴人如係遭受恐嚇，且與被告間確無此一金錢糾紛，則其既然未於當場簽
          具本票，何不嗣後即刻報警處理？況且其父亦有參與協商過程，本身並為
          退休刑事警察，如有發現恐嚇取財之不法犯行，何以未報警處理？反於翌
          日簽具支票交由林金郎轉交？查林金郎係自訴人父親之友人，係受自訴人
          父親之邀始行出面調解，前與被告丙○○、戊○○均不相識，其證詞應無
          偏頗被告之虞，其證述應堪採信。益足見被告與自訴人間確實有金錢糾紛
          ，自訴人始未報警處理而將該款返還被告。
四、綜上所述，自訴人、被告與甲○○三人當初既有關於選舉經費先以募款所得支付
    ，如有不足則以三分之一比例分擔之約定，而自訴人於選前二星期卸任總幹事後
    ，對於帳款部分，亦未與被告結算清楚，雖當初渠等選舉所用之經費，經本院向
    台灣省台中市選舉委員會函查結果，該會答覆略以：乙○○於八十五年間參加國
    大代表選舉，並未依規定向該會申報選舉經費收支結算，經該會裁定罰鍰一萬元
    ，業執行完畢，故無法提供本院相關資料，然此適足以證明自訴人當初確實未就
    選舉支出及經費部分與被告結算。況自訴人嗣後確實於多人參與協調後，同意以
    一百萬元和解，並於翌日由其父親交予一百萬元支票（參照理由三‧二說明），
    是縱因時間久遠，當初確實之選舉經費已無從認定，然尚無礙於本院做出自訴人
    當初確有積欠被告一筆選舉經費尚未清償之認定，故被告雖有為理由欄一之陳述
    ，仍難認被告有故意捏造虛偽事實，或非因重大之過失或輕率而致其所陳述者與
    客觀事實不符之情形，參諸首揭說明，被告上開陳述與誹謗罪之構成要件尚屬有
    間。此外，復查無其他積極證據足資證明被告確有自訴人所指之犯行，不能證明
    被告犯罪，揆諸上揭規定與判例要旨，自應為被告無罪之諭知。
乙、反訴部分：
一、反訴意旨如反訴狀所載。
二、按犯罪事實應依證據認定之，無證據不得推定其犯罪事實；又不能證明被告犯罪
    或其行為不罰者，應諭知無罪之判決，刑事訴訟法第一百五十四條、第三百零一
    條第一項分別定有明文。且認定不利被告之事實，須依積極證據，苟積極證據不
    足為不利於被告事實之認定時，即應為有利被告之認定，最高法院三十年上字第
    八一六號著有判例可憑。另認定犯罪事實所憑之證據，無論其為直接證據或間接
    證據，其為訴訟上之證明時，須於通常一般之人均不至有所懷疑，而得確信其為
    真實之程度者，始得據為有罪之認定，倘其證明尚未達到此一程度，而有合理之
    懷疑存在時，即應為無罪之判決，亦有最高法院七十六年台上字第四九八六號判
    例意旨可資參照。次按所訴之事實未能積極的證明為虛偽，則衹能以證據不充分
    之故，為被誣告人未予判罪之原因，自不能據以推定告訴人所訴為誣告；又誣告
    罪之成立，以犯人明知所訴虛偽為構成要件，若誤認有此事實，或以為有此嫌疑
    ，自不得遽指為誣告，最高法院二十年度上字第三０七號、第七一七號分別著有
    判例可資參照。
三、本件反訴人乙○○認反訴被告丁○○涉有誣告及背信之犯行，無非分別以反訴被
    告丁○○明知其並未有妨害自由、恐嚇取財、誣告及偽造文書之犯行，竟向法院
    提起自訴，並誣指其涉有上開犯行，嗣經法院判處無罪確定；及反訴被告丁○○
    提議反訴人乙○○參選國代，並將乙○○開出之票據款項侵占，為其主要論據。
    訊據反訴被告丁○○則堅決否認涉有上開犯行。經查本院八十七年度自字第一一
    八六號認定反訴人無恐嚇取財之犯行，係以證據顯示反訴人與反訴被告間前因選
    舉、訴訟等關係，確有金錢糾紛及參諸當時情況證據，認定反訴人妨害自由、恐
    嚇取財之犯罪嫌疑不足，然此係本於罪疑利益歸於被告之原則使然，並非謂反訴
    人於該等案中獲得無罪判決，即認反訴被告係屬誣告。又查證人甲○○於本院八
    十九年度自字第六九九號案件調查時結證稱：「（提示丁○○所寫之餐巾紙一張
    有何意見？）我有看過，寫紙條時我不在場，但我知道這件事情，我不曉得鄭先
    生的意思是怎樣，我曉得以前要找我合夥選國代的事情，鄭先生說的時候人比較
    多，後來只有剩下三個人，當時最後要湊到參佰萬，後來我們一人負責十萬元，
    不夠的部分要用募款的方式，我們認為募款會有很多錢，沒有講到不夠經費時合
    夥人如何分擔，鄭先生說如果募款不夠要依比例三分之一分擔，大概在競選前十
    天至一星期左右，因為當時錢已經不夠用了，後來我請紀先生自己處理，鄭先生
    是全權指揮當總幹事，但後來情形不好，紀先生大約在二星期前要我接總幹事，
    但沒有交接總幹事的事情，我沒有錢時大金額的部分我請紀先生出，小金額的部
    分我自己出，我與紀先生有對帳，但應該沒有人注意到，選完後我當總幹事的部
    分我有交給紀先生，鄭先生當總幹事的部分沒有把帳交出來。競選的費用大概紀
    先生出了一百多萬元，我墊付了拾捌萬多元，其他的帳是鄭先生經手的。因為他
    們二人到目前為止都還沒有把帳記清楚，所以總共花了多少錢，我也不曉得。」
    、「自訴人有提到選舉經費要湊到三百萬元，關於前案定額投資競選，那時候並
    沒有說定額投資。是法官問我們每人拿出多少錢，沒有說到投資的事情。競選前
    每天都有在開會，他確實有說經費不夠部分要求三人按股份分擔。當時我同意他
    的講法。」等語，堪信反訴被告與反訴人當初對於選舉經費如何負擔確有約定無
    疑，然反訴人亦始終無法提出當時雙方作此約定之書面資料，是反訴被告、反訴
    人及證人甲○○當初對於此一約定，既未訂立書面契約，則對於相關細節問題難
    免各說各話，又當初渠等選舉所用之經費，經本院向台灣省台中市選舉委員會函
    查結果，該會答覆略以：乙○○於八十五年間參加國大代表選舉，並未依規定向
    該會申報選舉經費收支結算，經該會裁定罰鍰一萬元，業執行完畢，故無法提供
    本院相關資料，則既因時間久遠，當初確實之選舉經費已無從認定，本院亦僅能
    做出自訴人當初有積欠被告一筆選舉經費尚未支出之認定，然此金額之多寡則有
    待雙方重新釐清，是反訴被告丁○○對於當初雙方之約定認知不同，認為伊並未
    欠反訴人乙○○選舉經費，因認反訴人向林金水、戊○○、涂清忠等人稱：丁○○欠伊新台幣數百萬元，要林金水等人陪伊前去討債等語係犯誹謗罪，尚乏證據
    證明反訴被告明知其所訴為虛偽。再反訴被告雖於本院九十年自字第十二號案中
    ，自訴反訴人乙○○有偽造文書之犯行，然反訴被告於該案中陳稱：「本案偽造
    文書案件部分，我是要逼他把這些文件拿出來而且我認為沒有這些文件，因為是
    我經歷過的我很肯定。被告一直提不出來這些證據，我要逼他提出來。」等語，
    足見反訴被告係因誤以為法律行為（即發生權利義務關係之行為）必須以書面為
    成立或生效要件，故認為反訴人既稱對伊有數百萬債權，即應拿出書面證據，雖
    法律規定合夥契約並不以書面為成立或生效要件，然反訴被告因對於法律之誤解
    而提起此一訴訟，亦難認其有誣告之故意，是反訴被告上開行為，尚與刑法誣告
    罪之構成要件有間。
五、反訴人雖另稱反訴被告有背信之犯行，然反訴人自民國八十九年十月十七日提起
    本件反訴起，至九十年四月三十日止，其間本院共進行七次調查程序，然反訴人
    僅到庭四次，並僅於八十九年十二月十八日提出七十八年四月十五日冰鏡雜誌之
    創刊號內容，以證明當初共同選舉之合夥關係，其餘庭期則均未提出相關之證據
    供本院參酌，則反訴人既均未能提出積極證據證明反訴被告有背信之具體事實，
    自難僅憑反訴人片面之指訴，即認反訴被告有背信之犯行。
六、綜上所述，本案尚乏其他積極事證，足資證明反訴被告有誣告、背信之犯行，其
    犯罪嫌疑既有未足，揆諸首揭法律規定，自應為其無罪之諭知。
據上論斷，應依刑事訴訟法第三百三十九條、第三百四十三條、第三百零一條第一項
，判決如主文。
中      華      民      國    九十      年      六      月    十八    日
                         臺灣臺中地方法院刑事第三庭
                             審判長法  官  唐 光 義
                                   法  官  張 智 雄
                                   法  官  黃 炫 中
右正本證明與原本無異。
如不服本判決，應於判決送達後十日內向本院提出上訴狀，上訴於臺灣高等法院臺中
分院( 須附繕本 )。
                                   書記官
中      華      民      國    九十      年      六      月    二十    日


司法院資訊處製作；財團法人民間司法改革基金會備份。
